【裁判字號】    98,交聲,3620
【裁判日期】    981013
【裁判案由】    交管條例聲異
【裁判全文】
臺灣板橋地方法院交通事件裁定        98年度交聲字第3620號
原處分機關  交通部公路總局臺北區監理所板橋監理站
異  議  人  甲○○
即受處分人
上列受處分人因違反道路交通管理處罰條例案件，對於交通部公
路總局臺北區監理所板橋監理站中華民國98年9 月30日所為之板
監裁字裁41－C00000000 號處分（原舉發通知單號：北縣警交大
字第C00000000 號）聲明異議，本院裁定如下：
    主  文
原處分撤銷，由原處分機關依法另為適當之處分。
    理  由
一、本件聲明不服意旨係謂：異議人當時騎車行經臺北縣五股鄉
    ○○路和五工二路之交岔路口，因當時是黃燈即直行通過，
    但在通過該路口後前方立即為員警攔下，並稱異議人直闖紅
    燈，然異議人當時沒有承認闖紅燈，且陳述係黃燈通過，又
    本件無監視器證明其違規，故對此罰單不服等語。
二、原處分略以：異議人於民國（下同）98年9 月1 日10時50分
    許，騎乘車號：N3H－995號重型機車，行經臺北縣五股鄉○
    ○路與五工二路口，為臺北縣政府警察局蘆洲分局五工派出
    所執勤員警舉發「闖紅燈（直行）」之違規行為，並填製北
    縣警交大字第C00000000 號違反道路交通管理事件通知單（
    下稱舉發單）當場舉發。案經移送原處分機關，而認異議人
    如上違規事實屬實，依道路交通管理處罰條例第53條第1 項
    、第63條第1 項第3 款之規定，裁處異議人罰鍰新臺幣（下
    同）1,800 元，並記違規點數3 點。
三、經查：
(一)、按道路交通管理處罰條例所定之罰鍰、記點等之處罰，係交
    通監理主管機關基於行政機關地位，對行為人違反秩序行為
    之裁罰性行政處分，此為行政機關（交通監理主管機關）就
    行為人違反該條例規定行政法上義務之特定具體事件（交通
    違規）所為之行政行為，且對外直接發生公法上之法律效果
    。是以，監理機關對行為人之交通違規予以裁罰，應依行政
    罰法第1 條前段規定適用行政罰法。又按違反行政法上義務
    之行為非出於故意或過失者，不罰，行政罰法第7 條定有明
    文。準此，在具體行政事件中，行政法上之行為義務人有無
    因故意或過失而違反行政法上義務之行為，其事實應憑證據
    認定；反之，無證據即不得推論行為人有違反行政法上之義
    務，而令受行政處罰。故該處行政罰之事件，應先由行政機
    關就其主管權限踐行相關作為程序，以及人民應受處罰之客
    觀違反法令行為，負證明之責；倘若受處分人就行政機關已
    為相當證明之前開事項，有主張欠缺主觀歸責條件或其他客
    觀情事之抗辯，則須就其所辯提出反證，應先敘明。
(二)、查本件原處分機關以異議人有首開所述闖紅燈（直行）之違
    規情事，依道路交通管理處罰條例第53條第1 項、第63條第
    1 項第3 款之規定，掣開板監裁字裁41－C00000000 號裁決
    書，處異議人罰鍰1,800 元，並記違規點數3 點在案。
(三)、惟細究原處分機關作出如上裁罰，其所據事證，僅有該舉發
    單移送聯影本1 件可憑，此觀諸原處分機關移請本院辦理旨
    揭聲明異議全案卷證，甚明。又依本件舉發單移送聯上所示
    ，舉發員警既有在空白處載明「拒簽收」事由，衡情係異議
    人不服為警舉發本件闖紅燈之違規，拒絕簽名收受該舉發通
    知單所致，則原處分機關自宜向舉發機關再行查明有關本案
    舉發違規歷程暨所憑事證，以實其認定受處分人確有首開闖
    紅燈違規行為之言。復按行政罰之裁處程序，依其程序可分
    不同之階段，有裁處前、裁處中及裁處後等不同之程序；裁
    處前者，為關於行政罰立項等有關之程序；裁處中者，泛指
    立項後，當事人意見陳述、聽證、機關調查以及人民綜合性
    之參與等；裁處後者，則指為處分成立後處分書之送達通知
    、救濟，以及處分內容之具體實現等綜合過程是。而交通違
    規事件之裁處程序，亦應同等視之；就本案所謂裁處中程序
    者，主要係在違規行為人向裁罰機關陳述意見之程序，暨裁
    罰機關就舉發違規事實所應擔負之事證調查作為程序等。況
    且，裁罰機關就交通違規事件之調查程序，旨在尋得充足事
    證，供為確認被舉發之違規行為人有無違反行政法上義務事
    實存在，據此決定是否應作出行政裁罰。準此，綜觀全案卷
    證，並未見有何違規事證附卷供為稽考，是原處分機關所為
    裁罰，自有認定違規事實不依證據之重大違誤。據上，原處
    分機關就本案違規時間、地點、事實及行為人認定等重要事
    項，其所憑事證既屬闕漏，復未見有何詳查確切事實真偽，
    並為適切說明之舉措，堪認原處分機關就本案交通違規科處
    行政罰事件，未善盡裁罰前之應作為義務，為行政怠惰。從
    而，原處分機關未踐行行為事實不清之法律後果修補，甚明
    ，要不因其向本院函陳以：本件聲明異議副本抄送舉發機關
    ，請逕予就本案違規情形查處並函復本院參酌等情詞，即得
    免除其就交通違規行為人應受行政裁罰之客觀事實真偽所應
    負之證明責任。
(四)、綜前所論，本件原處分機關所為旨揭交通裁決，既存有如上
    不依證據認定事實之重大明顯疵議，原處分難予支持，自應
    由本院裁定將原處分撤銷，又為尊重原處分機關於本件撤銷
    後，就查得之行為事實態樣，所具有之唯獨行政裁量權限，
    應並諭由原處分機關查明後，依法另為適當之處分。
四、據上論斷，應依道路交通案件處理辦法第20條，裁定如主文
    。
中    華    民    國    98    年    10    月    13    日
                        交通法庭法  官  黎錦福
上列正本證明與原本無異。
如不服本裁定，應於裁定送達後5 日內敘明抗告理由，向本院提
出抗告狀。
                                書記官  蔡麗春
中    華    民    國    98    年    10    月    13    日


司法院資訊處製作；財團法人民間司法改革基金會備份。
